ACORDAO-COMPLETO-2321980

ACÓRDÃO 5909/2019 ATA 24/2019 - PRIMEIRA CÂMARA

VISTOS, relatados e discutidos estes autos de Tomada de Contas Especial instaurada pelo Ministério do Turismo contra Arnaldo de Oliveira Braga em razão da impugnação total das despesas realizadas por força do Convênio 318/2008 (Siafi 625887) ;
ACORDAM os Ministros do Tribunal de Contas da União, reunidos em Sessão da Primeira Câmara, diante das razões expostas pelo Relator, em:
9.1. considerar revel a empresa Machado Publicidade e Produções Ltda., para todos os efeitos, com fundamento no art. 12, § 3º, da Lei 8.443/1992, dando-se prosseguimento ao processo;
9.2. rejeitar as razões de justificativa e as alegações de defesa apresentadas por Arnaldo de Oliveira Braga;
9.3. julgar irregulares as contas de Arnaldo de Oliveira Braga e da empresa Machado Publicidade e Produções Ltda., com fundamento nos artigos 1º, inciso I, 16, inciso III, alíneas "b" e "c", 19, caput, e 23, inciso III, alínea "a", da Lei 8.443/1992, e condená-los solidariamente ao pagamento da importância de R$ 55.339,81 (cinquenta e cinco mil, trezentos e trinta e nove reais e oitenta e um centavos) , atualizada monetariamente e acrescidas de juros de mora, calculados desde 27/6/2008, até a data do efetivo recolhimento, fixando-lhes o prazo de quinze dias, a contar da notificação, para que comprovem, perante o Tribunal, o recolhimento do débito ao Tesouro Nacional;
9.4. aplicar a Arnaldo de Oliveira Braga a multa prevista no art. 57 da Lei 8.443/1992, no valor de R$ 65.000,00 (sessenta e cinco mil reais) , fixando-lhe o prazo de quinze dias, a contar da notificação, para comprovar, perante o Tribunal (art. 214, inciso III, alínea "a", do Regimento Interno) , o recolhimento da respectiva quantia ao Tesouro Nacional, atualizada monetariamente entre a data do presente acórdão e a do efetivo recolhimento, se paga após o vencimento, na forma da legislação em vigor;
9.5. aplicar à empresa Machado Publicidade e Produções Ltda. a multa prevista no art. 57 da Lei 8.443/1992, no valor de R$ 50.000,00 (cinquenta mil reais) , fixando-lhe o prazo de quinze dias, a contar da notificação, para comprovar, perante o Tribunal (art. 214, inciso III, alínea "a", do Regimento Interno) , o recolhimento da respectiva quantia ao Tesouro Nacional, atualizada monetariamente entre a data do presente acórdão e a do efetivo recolhimento, se paga após o vencimento, na forma da legislação em vigor;
9.6. autorizar, desde logo, nos termos do art. 28, inciso II, da Lei 8.443/1992, a cobrança judicial das dívidas, caso não atendidas as notificações;
9.7. encaminhar cópia da deliberação ao Procurador-Chefe da Procuradoria da República em Minas Gerais, nos termos do § 3º do art. 16 da Lei 8.443/1992 c/c o § 7º do art. 209 do Regimento Interno do TCU, para adoção das medidas que entender cabíveis.

Tomada de Contas Especial instaurada em razão da impugnação total das despesas realizadas por força do Convênio 318/2008 (Siafi 625887);

Primeira Câmara

Município de Virgolândia/MG.

3. Interessados/Responsáveis:
3.1. Interessado: Ministério do Turismo (vinculador) (05.457.283/0001-19)
3.2. Responsáveis: Arnaldo de Oliveira Braga (XXX.158.226-XX); Machado Publicidade e Produções Ltda. (08.098.290/0001-60); Sérgio Gomes Machado (XXX.391.896-XX).

13.1. Ministros presentes: Benjamin Zymler (na Presidência) e Walton Alencar Rodrigues (Relator).
13.2. Ministros-Substitutos convocados: Augusto Sherman Cavalcanti e Weder de Oliveira.

ACORDAO-COMPLETO-2398967

Acórdão 4267/2020 - Primeira Câmara

ARNALDO DE OLIVEIRA BRAGA

WALTON ALENCAR RODRIGUES

Adoto, como relatório, a instrução da Secex-MG (peças 82-84) :
INTRODUÇÃO
1. Cuidam os autos de tomada de contas especial instaurada pelo Ministério do Turismo, em desfavor do Sr. Arnaldo de Oliveira Braga, ex-prefeito de Virgolândia/MG, em razão da impugnação total das despesas do convênio 318/2008 (peça 1, p. 29-45) , Siafi 625887, celebrado entre o município de Virgolândia/MG e o Ministério do Turismo, que teve por objeto o apoio à realização do Projeto intitulado "Festa de São João de Virgolândia/MG", previsto para o período de 2 a 29/6/2008.
HISTÓRICO 
2. Conforme disposto na cláusula quinta do termo de Convênio (peça 1, p. 35) , foram previstos R$ 206.000,00 para a execução do objeto, dos quais R$ 200.000,00 seriam repassados pelo concedente e R$ 6.000,00 corresponderiam à contrapartida. 
3. Os recursos federais foram repassados em única parcela, mediante ordem bancária 2008OB900514, no valor de R$ 200.000,00, emitida em 25/6/2008 (peça 2, p. 52) . Os recursos foram depositados na conta bancária 7752-6, agência 4074-6, do Banco do Brasil, em 27/6/2008 (peça 15, p. 3) .
4. O ajuste vigeu no período de 2/6/2008 a 24/9/2008, e previa a apresentação da prestação de contas até 23/11/2008 (peça 2, p. 46) .						
5. Por meio da Nota Técnica de Reanálise CPC/CGCV/DGI/MTur 032/2013, de 17/1/2013 (peça 1, 76-81) e da Nota Técnica de Reanálise CPC/CGCV/DGI/MTur 0508/2013, de 28/8/2013 (peça 1, 96-100) , o órgão concedente aponta as ressalvas encontradas na prestação de contas, sintetizadas pelo Controle Interno (peça 3, p. 66) :
a) falta de justificativa quanto à dispensa indevida de licitação na contratação dos itens de infraestrutura (locação de Tendas, Sonorização, Shows Pirotécnicos, Mídia Impressa, Segurança, Banheiros Químicos e Telões) , inclusive sem a devida comprovação da exclusividade do fornecedor, contrariando o disposto no art. 25 da Lei 8.666/93;
b) contratação de bandas/shows por meio de procedimento de inexigibilidade de licitação sem o fornecimento dos contratos de exclusividade, devidamente registrados em cartório, firmados entre os artistas que se apresentaram no evento e a empresa representante, passível de glosa em conformidade com o disposto no Acórdão 96/2008-TCU-Plenário, além dos entendimentos constantes nos Acórdãos lª. Câmara/TCU n°s 3826/2013, 5051/2013 e 5370/2013;
c) ausência da Declaração de Gratuidade do Evento e, em caso de cobrança de valores (ingressos) , a informação da destinação da verba eventualmente arrecadada, com a devida comprovação, de acordo com o disposto na Portaria Interministerial n° 127/2008; Decreto n° 6170/2007; IN/STN n° 01/1997; e Acórdão 96/2008-TCU-Plenário.
6. Na Nota Técnica de Reanálise CPC/CGCV/DGI/MTur 0508/2013, de 28/8/2013 (peça 1, 96-100) foi proposta a reprovação da prestação de contas, com glosa total dos recursos repassados.
7. Em comunicação encaminhada ao responsável, foi informado que a prestação de contas quanto à realização do objeto (execução física) foi aprovada, conforme Nota Técnica 0056/2010, sendo, contudo, reprovada quanto à regularidade da aplicação financeira, conforme Nota Técnica 0508/2013 (peça 1, p. 95) .
8. Esgotadas as medidas administrativas internas, sem a obtenção do ressarcimento do prejuízo causado aos cofres do Tesouro Nacional, a entidade instauradora elaborou o Relatório do Tomador de Contas Especial 685/2014 (peça 2, p. 28-33) , atestando que, apesar de notificado, o ex-prefeito não conseguiu afastar as irregularidades apontadas e nem recolheu o valor a ele imputado e apurou o débito de R$ 200.000,00 (valor histórico) , correspondente ao valor total repassado. Conforme Nota de Lançamento 2014NL000642, de 5/12/2014 (peça 2, p. 40) , foi feita a inscrição em conta de responsabilidade pelo valor de R$ 415.379,00.
9. O Relatório de Auditoria do Controle Interno 1066/2015 (peça 2, p. 66-69) contém a devida manifestação acerca dos quesitos mencionados no art. 10, da IN/TCU 71/2012, tendo concluído aquela instância de controle pela irregularidade das presentes contas, com impugnação do valor total das despesas e débito correspondente ao valor total repassado, conforme Certificado de Auditoria (peça 2, p. 70) e Parecer do Dirigente do Órgão de Controle Interno (peça 2, p. 71) .
10. Em Pronunciamento Ministerial (peça 2, p. 79) , o Ministro de Estado do Turismo, na forma do art. 52, da Lei 8.443/1992, atestou haver tomado conhecimento das conclusões do Controle Interno acerca das presentes contas.
11. Em instrução desta Unidade Técnica (peça 4) foi proposta a realização de diligências com o fim de suprir lacunas de informações e documentos nos autos. Foi encaminhado ao Ministério do Turismo ofício solicitando o envio da prestação de contas apresentada pelo município de Virgolândia/MG. Ao Banco do Brasil foi solicitado que enviasse os extratos da conta 77526, agência 4074, no período de 2/6/2008 a 24/9/2008, bem como cópia, frente e verso, dos cheques emitidos a débito da aludida conta, assim como de outros documentos de saques e transferências, com a identificação dos respectivos beneficiários e dos prepostos que os autorizaram (CPF) , e, ainda, com demonstração dos rendimentos auferidos com as aplicações financeiras realizadas neste período.
12. O Ministério do Turismo responde por meio do oficio 1703/2015/AECI/MTur (peça 11) e encaminha a prestação de contas solicitada (peças 12, 13 e 14) . O Banco do Brasil, após pedido de prazo adicional para atendimento (peça 10) , encaminha as informações solicitadas: extratos (peças 15 e 20) e cópias de cheques (peças 15 e 19) .
13. Em nova instrução (peça 16) , foi proposta a citação solidária do Sr. Arnaldo de Oliveira Braga e da empresa Machado Publicidade e Produções Ltda. para que, no prazo de 15 dias, apresentassem alegações de defesa ou recolhessem aos cofres do Tesouro Nacional o valor do débito apurado, correspondente ao valor total repassado, atualizado conforme a legislação em vigor, em razão de irregularidades que levaram à reprovação da prestação de contas. Os ofícios 3089/2015 e 3090/2015 foram encaminhados respectivamente aos responsáveis (peças 22 e 23) . As confirmações do recebimento dos ofícios estão nas peças 24, 25, 32 e 36.
14. O responsável Arnaldo de Oliveira Braga apresentou suas alegações de defesa (peça 26) , por meio de advogado devidamente constituído (peça 27) . A empresa Machado Publicidade e Produções Ltda. também apresentou sua defesa (peça 39) , subscrita por advogado (peças 37 e 38) . 
15. Após a análise das informações contidas nas respostas às diligência e nas peças de defesa apresentadas pelos responsáveis, foi proposto, em instrução desta Unidade Técnica, o julgamento das contas pela irregularidade, sem débito, e a aplicação da multa do art. 58, inciso I, da Lei 8.443/1992. Além disso, propôs-se a exclusão da responsável Machado Publicidade e Produções Ltda. da relação processual em razão do reconhecimento de que as irregularidades eram próprias do gestor do município, tendo em vista não haver débito arrolado (peça 40) .
16. O Ministério Público junto ao TCU, analisando os autos, endossou a proposta da Secex/MG e assinalou que, embora identificado em ação judicial a existência de superfaturamento, não há nos autos documentos comprobatórios aptos a sustentar a retomada do processo na vertente indicada na ação (peça 43) . 
17. Em despacho (peça 44) , o Ministro Relator asseverou que a presente TCE não se encontrava conclusa para o julgamento de mérito. Observou que nos autos existem informações sobre ação judicial acerca de irregularidades ocorridas nos Convênio 318/2008, objeto desta TCE, e do Convênio 1246/2008, ambos firmados entre o Ministério do Turismo e o Município de Virgolândia/MG para apoio a eventos artísticos regionais. Nessa ação é apurada a existência de possível superfaturamento no valor de R$ 55.339,81, resultado da diferença entre o valor pago pelo ente municipal à Machado Publicidade e Produções Ltda. e a importância despendida por essa empresa aos artistas por ela agenciados. Por fim determina que se promova diligência à Justiça Federal para se obter o inteiro teor do processo da referida ação judicial, bem como o Inquérito Civil Público a ele apensado, com vistas a aferir o dano decorrente do superfaturamento. Autorizou a realização de nova citação do Sr. Arnaldo de Oliveira Braga e da empresa Machado Publicidade e Produções Ltda., caso se comprovasse a existência do débito e respectivo valor.
18. Em cumprimento ao despacho do Ministro Relator, foi encaminhado o ofício 685/2017 à Justiça Federal solicitando cópia do inteiro conteúdo do processo 3443-44.2013.4.01.3813, bem como do inquérito civil público que o fundamentou (peça 46) . Em resposta, a Subseção Judiciária de Governador Valadares-MG, por meio do Ofício/2ªV/SEPOD/Nº. 076, encaminhou cópia integral digitalizada os autos (peças 48 a 60) .
19. Após análise, em instrução de peça 64, propôs-se a citação do Sr. Arnaldo de Oliveira Braga, em solidariedade com Machado Publicidade e Produções Ltda., em razão de divergência entre o cachê pago pela Prefeitura à empresa Machado Publicidade e Produções Ltda. e o valor efetivamente repassado aos artistas. Segundo apurado, as atrações artísticas "Robério e Seus Teclados" e "Forró Suco de Pimenta" foram contratadas pelo convenente por R$ 37.000,00 e R$ 40.000,00, respectivamente, enquanto apenas R$ 10.000,00 foram efetivamente pagos a cada uma das atrações. O superfaturamento foi, portanto, de R$ 57.000,00, que na proporcionalidade dos recursos federais empregados alcançou o valor de R$ 55.339,81. Foi proposta, ainda, a audiência do Sr. Arnaldo de Oliveira Braga, em razão de irregularidades na documentação de contratação dos artistas porquanto apresentou, para justificar a contratação por inexigibilidade, apenas carta que confere exclusividade ao empresário do artista somente para os dias da apresentação e à localidade do evento, em desacordo com os pressupostos do art. 25, inciso III, da Lei 8.666/93. 
EXAME TÉCNICO
20. Em cumprimento ao pronunciamento desta Unidade Técnica (peça 67) , foi promovida a citação do Sr. Arnaldo de Oliveira Braga e da empresa Machado Publicidade e Produções Ltda., mediante os ofícios 1928/2017 e 1929/2017 (peças 69 e 70) , datados de 16/8/2017. 
21. Efetuou-se, ainda, a audiência do Sr. Arnaldo de Oliveira Braga, por meio do ofício 1918/2017 (peça 68) , datado de 16/8/2017.
22. O Sr. Arnaldo de Oliveira Braga tomou ciência dos ofícios que lhe foram remetidos, conforme documentos constantes das peças 72 e 73, tendo apresentado, tempestivamente, suas alegações de defesa/razões de justificativa, conforme documentação integrante da peça 75. 
23. A citação da empresa Machado Publicidade e Produções Ltda. foi feita ao advogado constituído (procuração à peça 37) , com base no endereço fornecido pelos próprios procuradores (peça 39) e pesquisas de endereço (peças 77, 78 e 79) , nos termos do ofício 2444/2017 (peça 80) e respectivo aviso de recebimento (peça 81) . Apesar de ter tomado ciência do expediente que lhe foi encaminhado, a empresa não atendeu a citação e não se manifestou quanto às irregularidades verificadas.
24. O Sr. Arnaldo de Oliveira Braga foi ouvido em decorrência das seguintes irregularidades: 
a) citação em razão de divergência entre o cachê pago pela Prefeitura à empresa Machado Publicidade e Produções Ltda. e o valor efetivamente repassado aos artistas. Segundo apurado, as atrações artísticas "Robério e Seus Teclados" e "Forró Suco de Pimenta" foram contratadas pelo convenente por R$ 37.000,00 e R$ 40.000,00, respectivamente, enquanto apenas R$ 10.000,00 foram efetivamente pagos a cada uma das atrações. O superfaturamento foi, portanto, de R$ 57.000,00, que na proporcionalidade dos recursos federais empregados alcançou o valor de R$ 55.339,81; e
b) audiência em razão de irregularidades na documentação de contratação dos artistas porquanto apresentou, para justificar a contratação por inexigibilidade, apenas carta que confere exclusividade ao empresário do artista somente para os dias da apresentação e à localidade do evento, em desacordo com os pressupostos do art. 25, inciso III, da Lei 8.666/93.
Alegações de defesa do Sr. Arnaldo de Oliveira Braga (peça 75) 
25. Em preliminar, o responsável solicita o sobrestamento do presente processo até a decisão transitada em julgado da ação de improbidade administrativa, movida pelo Ministério Público Federal - processo 3443-44.2013.4.01.3813, que trata dos mesmos fatos aqui analisados, atualmente em fase de recursos de apelação.
26. Em relação ao suposto superfaturamento, objeto da citação, o responsável alega que o município de Virgolândia/MG contratou a empresa Machado Publicidade e Produção Ltda., para prover apresentação dos shows artísticos, organização, gerenciamento, etc. Ressalta que a empresa, para realização dos shows, teve várias despesas contratuais com os artistas, como:
a) a produção dos shows;
b) liberação da realização dos shows junto a todos os órgãos públicos e entidades de classe, bem como autoridade local, inclusive o pagamento do ECAD, todos os demais impostos entre eles (IRJ, Confis, Contribuição Social, PIS, ISS na porcentagem mais ou menos de 14,5% sobre o valor da emissão da nota fiscal) e outros que vierem recair sobre o espetáculo;
c) montagem de palco;
d) dois camarins equipados com banheiros, à disposição do artista;
e) equipe de segurança, devidamente uniformizada;
f) equipamentos de iluminação e moving lights;
g) dez carregadores na chegada da equipe técnica;
h) dois veículos tipo van grandes, com motorista ficando à disposição também da equipe técnica;
i) hospedagem dos artistas e da equipe técnica no melhor hotel da cidade; e
j) alimentação para os artistas e para a equipe técnica.
27.	Além dos gastos mencionados, alega o responsável que a agência contratante dos artistas e banda faz jus, por lei, ao recebimento de uma comissão de 20% como lucro bruto, sobre o valor da venda dos shows.
28.	A seguir, é apresentada uma tabela com os custos que envolveram a contratação, transcrita a seguir:
	1. Valor contrato R$ 77.000,00 x imposto - 14.5% =                           R$ 11.650,00
2. Comissão da agência (Machado 20%)                                               R$ 15.400,00
3. Pagamento cachê artistas                                                                   R$ 20.000,00
4. Outros custos                                                                                     R$ 29.950,00
5. Total de custo da operação                                                                R$ 77.000,00

29. Ressalta, ainda, que "não existe e nem nunca existiu tabelamento de shows, tendo em vista datas variáveis, como carnaval, festas juninas, réveillon, onde cachês dobram, devido à grande demanda. Outra variável é o deslocamento das bandas, muitas estão em outro estado, que vai gerar custos com frete".
30. Por fim, o responsável requer:
a) que o presente processo seja sobrestado, até o transito em julgado da ação de improbidade administrativa;
b) que sua defesa seja julgada procedente, dando como prestadas as contas do convênio 318/2008, principalmente porque a realização do objeto (execução física) foi aprovada, e como tal, os recursos foram efetivamente aplicados, conforme o objeto, por ser de inteira justiça e direito; e
c) proposta por todos os meios de provas em direito permitidas, especialmente juntada da cópia integral do processo judicial 3443-44.2013.4.01.3813.
Análise das alegações de defesa do Sr. Arnaldo de Oliveira Braga
31. Quanto ao sobrestamento requerido pelo responsável, até a decisão transitada em julgado da ação judicial referente ao processo 3443-44.2013.4.01.3813, vale ressaltar que o Tribunal de Contas da União possui jurisdição e competência próprias estabelecidas pela Constituição Federal e pela sua Lei Orgânica (Lei 8.443/92) . Por isso, não obsta a sua atuação o fato de tramitar no âmbito do poder judiciário ação penal ou civil, versando sobre o mesmo assunto, dado o princípio da independência das instâncias.
32. Sobre esse tema, o Supremo Tribunal Federal tem apoiado a tese da independência entre as instâncias administrativa e penal (Mandados de Segurança 26.969-DF e 25.880-DF) , no que é acompanhado pelo Superior Tribunal de Justiça (MS 7080-DF, MS 7138-DF e 7042-DF) , corroborando, por extensão, o entendimento esposado por esta Corte de Contas.
33. Nesse sentido são os Acórdão 3036/2015-TCU-Plenário, 10.042/2015-TCU   2ª Câmara, 7.752-TCU   1ª Câmara, 7.475/2015-TCU - 1ª Câmara, 7.123/2014-TCU - 1ª Câmara.
34. Assim, não cabe a suspensão do processo, conforme solicitado pelo responsável, considerando que a existência, por si só, de ação judicial em curso sobre os fatos objeto de análise pelo TCU não gera relação de prejudicialidade a ensejar o sobrestamento dos autos nesta Corte até decisão judicial definitiva, por força da independência das instâncias.
34. Sobre a solicitação de juntada de cópia integral do processo judicial 3443-44.2013.4.01.3813, salienta-se que cópia o referido processo já se encontra anexado aos autos (peças 48 a 60) .
35. Em relação ao objeto da citação, qual seja, a divergência entre o cachê pago pela Prefeitura à empresa Machado Publicidade e Produções Ltda. e o valor efetivamente repassado aos artistas, o responsável alega, basicamente, que os valores repassados à mencionada empresa para o pagamento dos artistas incluem, além do cachê, diversas despesas decorrentes da contratação, conforme elencado no item 26.
36. Sobre essa diferença entre o pagamento dos cachês, vale transcrever o depoimento do Sr. Robério Lacerda Cabral, representante das bandas "Robério e seus Teclados" e "Forró Suco de Pimenta", extraído da Sentença exarada no processo 3443-44.2013.4.01.3813 (peça 60, p. 92-93) :
A testemunha Robério Lacerda Cabral, representante das bandas "Robério e seus Teclados" e "Forró Suco de Pimenta", afirmou que (mídia digital de fl. 1331) :
"confirma as assinaturas de fls. 405/406; se apresentou com a banda Robério e seus teclados na cidade de Virgolândia; a banda recebeu o cachê de R$ 10.000,00 para tocar na festa de São João de Virgolândia; a banda Forró Suco de Pimenta recebeu R$ 10.000,00 para tocar no evento; que as Bandas Robério e seus Teclados e Suco de Pimenta não receberam o valor R$ 77.000,00; nessa época a contratação era feita via carta de exclusividade; o pagamento do cachê foi feito em depósito em conta e outra parte foi paga na hora; o valor de R$ 10.000 era cobrado em quase todas as contratações; na época (da contratação) tinha outra pessoa além do Sérgio, acho que era um sócio, e que negociava a contratação; confirmo como minhas as assinaturas de fls. 271/272; (..) ; que recebeu R$ 10.000,00 pelo show, que não sabe falar quanto recebeu Sérgio Machado; Sérgio Machado não era o empresário exclusivo das bandas Robério e seus teclados e Forró Suco de Pimenta; a banda Robério e Seus Teclados era composta por uns 10 integrantes e a Forró Suco de Pimenta por uns 10 integrantes, que eram diferentes de uma banda para outra; eu paguei o transporte das bandas; o contratante custeou a hospedagem; nessa época dei essa carta de exclusividade; a contratante arcou com as despesas de estrutura e camarim".
37. Vale destacar, ainda, excerto da Sentença exarada pela Juíza Federal Társis Augusto de Santana Lima, de 7/2/2017, no processo 3443-44.2013.4.01.3813 (peça 60, p. 103-107) :
Já no que tange à tese de superfaturamento, é necessária a efetiva comprovação do dano patrimonial aos cofres públicos, e não a mera violação de qualquer um de seus incisos. (STJ. AgRg no AREsp 374.913/BA, Rel. Ministro OG FERNANDES, SEGUNDA TURMA, julgado em 27/03/2014, DJe 11/04/2014. 6) .
A distância entre o município de Virgolândia e Governador Valadares (83,7 km) permite concluir que houve despesas com hospedagem e alimentação antes e após os shows, sendo estas de responsabilidade da empresa contratante e foram previstas nos contratos firmados entre Machado Publicidade e Produções Ltda. e os artistas (fls. 266/267, 268/269, 409, 689/694, 707/712 e 714/715) . No mesmo sentido foi o depoimento da testemunha Luiz Mora Filho e Rosimar Cardoso da Silva (mídia de fls. 1164) 
O MPF realizou uma estimativa entre o que foi previsto nos Convênios e os valores repassados aos músicos, ignorando, contudo, as demais despesas necessárias à realização de cada apresentação, como hospedagem (quando necessária) e alimentação dos artistas para antes e após o show, pagamento de tributos, e, inclusive alguma margem de lucro do empresário contratante - ainda que segundo padrões consagrados e conforme preços praticados no mercado no mesmo período.
Não conseguiu o parquet federal quantificar um possível superfaturamento, porque não foram trazidos aos autos todos os comprovantes das despesas na execução do contrato - ou parâmetros concretos que permitissem uma mensuração mais precisa do efetivo custo total -, o que delimitaria o montante que foi pago a mais e permitiria a condenação de ressarcimento.
 (...) 
No caso dos autos, como os eventos efetivamente ocorreram e não há prova concreta de superfaturamento, a quantificação do valor a ser devolvido aos cofres públicos demandará liquidação, oportunidade em que se apurará os custos envolvidos na contratação, pois apenas estes não são passíveis de repetição. (grifo nosso) 
38. Após a Sentença, foram interpostos recursos de apelação pelo Sr. Arnaldo de Oliveira Braga (peça 60, p. 121-146) , como também pelo Sr. Sérgio Gomes Machado e pela empresa Machado Publicidade e Produções Ltda. (peça 60, p. 151-171) . Por sua vez, o Ministério Público Federal apresentou suas contrarrazões de apelação (peça 60, p. 200-211) .
39. Corrobora-se o entendimento consignado na sentença mencionada. Apenas com os depoimentos dos envolvidos, registrados no processo 3443-44.2013.4.01.3813, sem a comprovação das despesas envolvidas na realização dos shows, não existem elementos suficientes para concluir pela existência de superfaturamento.
40. Assim, considerando que não há, nos autos, documentos comprobatórios aptos que permitam identificar um possível superfaturamento, propõe-se acolher as alegações de defesa apresentadas pelo responsável em relação e esta questão.
41. Afastado o débito para a situação específica das irregularidades consideradas nos autos, cessa a jurisdição do Tribunal sobre o terceiro executor dos serviços. Dessa forma, propõe-se a exclusão da empresa Machado Publicidade e Produções Ltda. da relação jurídica processual.
42. Já em relação à audiência realizada em razão de irregularidades na documentação de contratação dos artistas, visto que, para justificar a contratação por inexigibilidade, foi apresentada apenas carta que confere exclusividade ao empresário do artista somente para os dias da apresentação e à localidade do evento, não houve qualquer manifestação do responsável em sua defesa (peça 75) .
43. A referida audiência foi objeto do ofício 1918/2017 (peça 68) , de 16/8/2017, recebido pelo responsável em 28/8/2017, conforme aviso de recebimento (peça 73) .
44. O tema já havia sido objeto de citação do Sr. Arnaldo de Oliveira Braga e da empresa Machado Publicidade e Produções Ltda. (peças 22 e 23) . Os responsáveis apresentaram suas alegações de defesa às peças 26 e 39. Após análise, em instrução de peça 40, esta Unidade Técnica propôs o julgamento das contas pela irregularidade, sem débito, e a aplicação da multa do art. 58, inciso I, da Lei 8.443/1992. Além disso, propôs-se a exclusão da responsável Machado Publicidade e Produções Ltda. da relação processual em razão do reconhecimento de que as irregularidades eram próprias do gestor do município, tendo em vista não haver débito arrolado. O Ministério Público junto ao TCU manifestou-se de acordo com a proposta da Secex/MG (peça 43) .
45. Sobre o assunto, vale mencionar o recente Acórdão 1435/2017-TCU-Plenário, de 5/7/2017, prolatado no julgamento do TC Processo 022.552/2016-2, tratou de consulta formulada pelo então Ministro do Turismo Alberto Alves, relacionada à "exigência de contratos de exclusividade de artistas consagrados em eventos objeto de convênios firmados no âmbito do Ministério do Turismo". O entendimento assentado pacificou a questão.
46. Em suma, o TCU entendeu que a apresentação apenas de autorização/atesto/carta que confere exclusividade ao empresário do artista somente para os dias da apresentação e à localidade do evento e a não apresentação destes instrumentos do contrato de exclusividade sem o registro em cartório afronta os pressupostos do art. 25, inciso III, da Lei 8.666/93, representando impropriedade na execução do convênio. Tal situação pode ensejar o julgamento pela irregularidade das contas, mas não é motivo suficiente para condenar em débito o responsável.
47. Diante disso, propõe-se rejeitar as razões de justificativa do responsável Arnaldo de Oliveira Braga.
CONCLUSÃO
48. Em face da análise promovida nos itens 42 a 47 da seção "Exame Técnico", propõe-se rejeitar as razões de justificativa apresentadas pelo Sr. Arnaldo de Oliveira Braga, uma vez que não foram suficientes para sanear as irregularidades a ele atribuídas, de modo que suas contas devem ser julgadas irregulares. Propõe-se, ainda, em atendimento ao disposto no parágrafo único do art. 19 da Lei 8.443/1992, a aplicação da multa prevista no art. 58, inciso I, do mesmo normativo legal. Quanto à empresa Machado Publicidade e Produções Ltda., propõe-se excluí-la da relação processual, tendo em vista os argumentos constantes dos itens 35 a 41 da seção "Exame Técnico".
PROPOSTA DE ENCAMINHAMENTO
49. Diante do exposto, submetemos os autos à consideração superior, propondo ao Tribunal:
a) com fundamento nos arts. 1º, inciso I, 16, inciso III, alínea "b" da Lei 8.443/1992 c/c os arts. 19, parágrafo único, e 23, inciso III, da mesma Lei, e com arts. 1º, inciso I, 209, inciso II, 210, §2º, e 214, inciso III, do Regimento Interno, que sejam julgadas irregulares as contas do Sr. Arnaldo de Oliveira Braga, CPF XXX.158.226-XX, ex-prefeito de Virgolândia/MG;
b) aplicar ao Sr. Arnaldo de Oliveira Braga, CPF XXX.158.226-XX, individualmente, a multa prevista no art. 58, incisos I, da Lei 8.443/1992 c/c o art. 268, inciso I, do Regimento Interno, fixando-lhe o prazo de 15 (quinze) dias, a contar da notificação, para comprovar, perante o Tribunal (art. 214, inciso III, alínea "a", do Regimento Interno) , o recolhimento da dívida aos cofres do Tesouro Nacional, atualizada monetariamente desde a data do presente acórdão até a do efetivo recolhimento, se for paga após o vencimento, na forma da legislação em vigor;
c) autorizar, desde logo, nos termos do art. 28, inciso II, da Lei 8.443/1992, a cobrança judicial da dívida caso não atendida à notificação; e
d) excluir a Machado Publicidade e Produções Ltda. (CNPJ 08.098.290/0001-60) da relação processual.
O MPTCU, representado pela Procuradora-Geral Cristina Machado da Costa e Silva, divergiu do encaminhamento proposto (peça 85) :
Por determinação do Relator, eminente Ministro Walton Alencar Rodrigues, os autos foram restituídos à Unidade Técnica para obtenção do inteiro teor do processo da Ação Civil Pública por Improbidade Administrativa n.º 3443-44.2013.4.01.3813 e do inquérito civil público a ele apensado, com o objetivo de colher subsídios a respeito de eventual dano decorrente de superfaturamento dos serviços de agenciamento das atrações turísticas durante o evento "Festa de São João de Virgolândia/MG" (objeto do Convênio n.º 318/2008, firmado entre o Ministério do Turismo e o Município de Virgolândia/MG) , por parte da empresa Machado Publicidade e Produção Ltda., e adotar as providências pertinentes em sede desta Tomada de Contas Especial (peça 44) .
2. Em cumprimento da medida, a Secex/MG diligenciou à Seção Judiciária da Justiça Federal em Minas Gerais e, com base em informações extraídas da cópia do processo judicial recebida, realizou os seguintes procedimentos de contraditório e ampla defesa nos autos (peças 68/69 e 80) :
a) audiência do Senhor Arnaldo de Oliveira Braga, ex-Prefeito Municipal de Virgolândia/MG, acerca da contratação dos artistas, por inexigibilidade de licitação, com base em carta de exclusividade dirigida à empresa somente para os dias da apresentação artística e a localidade do evento, em desacordo com os pressupostos do art. 25, inciso III, da Lei n.º 8.666/93; e
b) citação do Senhor Arnaldo de Oliveira Braga (ex-Prefeito Municipal de Virgolândia/MG) em solidariedade com a empresa Machado Publicidade e Produção Ltda. (representante dos artistas) , para que apresentem alegações de defesa ou recolham o débito, no valor de R$ 55.339,81, à data de 27/6/2018, decorrente da diferença entre o cachê pago pelo município à empresa e a importância efetivamente repassada aos artistas.
3. Registrada a revelia da empresa nessa etapa e examinada a defesa do Senhor Arnaldo de Oliveira Braga, concluiu a Unidade Técnica pela inviabilidade de apurar a existência de débito na mesma linha da sentença judicial, ante a ausência de elementos suficientes na ação de improbidade administrativa (comprovantes de despesas) para mensurar a divergência entre os custos incorridos nas apresentações musicais (pagamento aos artistas, despesas de hospedagem e alimentação, tributos e remuneração da empresa) e as despesas com os recursos públicos do Convênio n.º 318/2008. Manteve, contudo, a Unidade Técnica, o entendimento anterior de irregularidade, sem débito, do ato de inexigibilidade de licitação baseado nas cartas de exclusividade. A proposta de mérito final é por excluir da relação jurídica a empresa Machado Publicidade e Produções Ltda. e, com fundamento no art. 16, inciso III, alínea "b", da Lei n.º 8.443/92, julgar irregulares as contas do Senhor Arnaldo de Oliveira Braga, aplicando-se-lhe a multa prevista no art. 58, inciso I, da referida lei (peças 82/84) .
4. Na presente oportunidade, esta representante do Parquet aquiesce parcialmente às conclusões da Unidade Técnica, divergindo, contudo, especificamente sobre os tópicos relacionados com a irregularidade do procedimento de inexigibilidade de licitação para a contratação indireta dos artistas e, ainda, com a ausência de caracterização do débito.
5. No primeiro caso (irregularidade na inexigibilidade de licitação) , relembre-se que, no pronunciamento anterior nos autos (peça 43) , em outubro de 2016, este Parquet havia indicado, na mesma linha ora defendida pela Unidade Técnica, a ocorrência de irregularidade, sem débito, com enfoque na ausência de apresentação dos contratos de exclusividade entre as bandas musicais e a empresa que os representa na fase licitatória.
6. Contudo, com a evolução dos debates ocorridos sobre a matéria, sobreveio no Tribunal a decisão no TC-Processo 022.552/2016-2, proferida em sede de consulta do Ministério do Turismo. Como se sabe, na sessão de 5/7/2017, o Tribunal deliberou nos termos do Acórdão 1435/2017-TCU-Plenário, por uniformizar a disciplina sobre a matéria basicamente no sentido de que as situações de ausência ou de falha nos contratos de exclusividade, ou nas cartas de exclusividade, podem não ensejar, por si sós, o julgamento de irregularidade das contas ou a condenação em débito de responsável, a depender das circunstâncias do caso concreto.
7. Particularmente no âmbito do Ministério Público, esta representante, com arrimo na referida deliberação de caráter normativo e sob nova reflexão a título de uniformidade de tratamento para com os agentes jurisdicionados ao TCU, passou a considerar como ressalva nas contas a ausência de apresentação dos contratos de exclusividade para a etapa executiva dos convênios e nas situações em que se comprova a execução do evento previsto e o nexo de causalidade das receitas, despesas e prestador dos serviços, como é o caso dos presentes autos. Regra geral, o próprio instrumento do convênio já define a priori os grupos musicais que se apresentarão nos eventos previstos, de forma que as exigências do procedimento de inexigibilidade de licitação se afigurariam mais como uma condição de eficácia ou de confirmação dos termos do convênio do que propriamente de uma escolha dos artistas ou competitividade de mercado.
8. Também no instrumento do convênio já estão pré-definidos os valores a serem pagos pela apresentação dos grupos musicais, o que implica dizer que há presunção (iuris tantum, sujeita a prova em contrário) de que o montante fixado no ajuste está compatível com os preços de mercado. Firmado o contrato entre a convenente e o empresário representante dos grupos musicais em valores idênticos ao do convênio e ao do procedimento de inexigibilidade de licitação, a superveniência de documentação comprobatória nos autos de que, na fase de liquidação das despesas, houve divergência quanto ao valor do pagamento dos grupos musicais constitui, a nosso ver, elemento apto a afastar a presunção de compatibilidade dos valores do contrato com os preços de mercado, sob eventual caracterização de dano ao erário, até que os responsáveis tragam, em defesa, provas cabais de outros custos incorridos nos eventos, se for o caso.
9. Nesse contexto, relativamente às despesas do Convênio n.º 318/2008, constam da cópia do processo da ação de improbidade administrativa juntada aos autos documentos comprobatórios consistentes nos contratos firmados entre o Senhor Robério Lacerda Cabral, representante dos grupos de artistas "Robério e Seus Teclados" e "Forró Suco de Pimenta", e a empresa Machado Publicidade e Produção Ltda. no valor individual de R$ 10.000,00 (peça 53, pp. 17/18) ; e no teor do depoimento pessoal do Senhor Robério Lacerda Cabral perante o Juízo na fase de instrução pessoal, no sentido de ter recebido o valor total de R$ 20.000,00 a título de cumprimento dos referidos contratos (peça 60, pp. 92/93) . Assim, resta comprovada a ocorrência de diferença a maior entre o valor pago pelo Município de Virgolândia/MG (R$ 77.000,00) e a importância efetivamente repassada aos artistas pela empresa Machado Publicidade e Produção Ltda. (R$ 20.000,00) , constituindo-se, na linha de raciocínio desenvolvida neste parecer, presunção relativa de débito.
10. Perante o TCU, nas alegações de defesa apresentadas pela empresa Machado Publicidade e Produção Ltda. sobre a primeira citação que lhe foi dirigida nos autos e, ainda, na última atuação da defesa do Senhor Arnaldo de Oliveira Braga (peças 39 e 75) , omitiram-se ambos os responsáveis em agregar, a par dos valores pagos como cachês propriamente ditos dos artistas, prova dos custos adicionais incorridos na prestação dos serviços, limitando-se a discriminar de forma genérica e uniforme um conjunto de despesas a título de transporte, hospedagem, alimentação, remuneração da representante e tributos. Assim, ausente a comprovação formal dos custos adicionais incorridos, mantém-se o correspondente débito de responsabilidade do ex-gestor municipal, ajustado à participação federal no ajuste (R$ 55.339,81) , em solidariedade com a beneficiária dos pagamentos sem comprovação das despesas, empresa  Machado Publicidade e Produção Ltda. A propósito, aproveita-se a oportunidade para ajustar a data do débito para a do efetivo pagamento à empresa representante, realizado em 1/7/2008 (peça 15, p. 4) , em vez de 27/6/2008 (transferência dos recursos públicos ao ente federado municipal) .
11. O entendimento de subsistência do débito nesta Tomada de Contas Especial - uma vez que não houve prova da regularidade dos valores adicionais das despesas cujo encargo recai sobre o gestor público dos recursos e, também, sobre a empresa beneficiária (recebimento de valores sem comprovar a execução dos serviços) - está compatível com a conclusão da sentença judicial na mencionada ação de improbidade administrativa (peça 60, p. 104) , pois ali consta que o autor da ação, Ministério Público Federal, não conseguiu "quantificar um possível superfaturamento, porque não foram trazidos aos autos todos os comprovantes das despesas na execução do contrato - ou parâmetros concretos que permitissem uma mensuração mais precisa do efetivo custo total -, o que delimitaria o montante que foi pago a mais e permitiria a condenação de ressarcimento". Noutras palavras, na instância administrativa de controle externo e na esfera judicial, há duas vertentes idênticas quanto à causa (falta de comprovação das despesas adicionais pagas) e equiparadas quanto ao ônus do agente em apresentar prova: o ex-gestor público nesta Tomada de Contas Especial (incidência de débito) e o Ministério Público Federal na ação de improbidade administrativa (inviabilidade de quantificação do superfaturamento na fase de sentença, mas remetida a providência para a etapa de liquidação; peça 60, p. 108) .
12. Por fim, a despeito da ressalva nas contas no tocante à inexigibilidade de licitação para os serviços dos artistas, subsiste a irregularidade referente à dispensa indevida de licitação na contratação dos itens de infraestrutura (locação de tendas, sonorização, shows pirotécnicos, mídia impressa, segurança, banheiros químicos e telões) , inclusive sem a devida comprovação da exclusividade do fornecedor. É uniforme a jurisprudência do Tribunal, a exemplo dos Acórdão 158/2015-TCU-Plenário e 6504/2017-2.ª Câmara, sobre a obrigatoriedade do uso do pregão, preferencialmente na forma eletrônica, para as licitações de aquisição de bens e serviços comuns, nos termos do art. 4.º do Decreto n.º 5450/2005. Uma vez que esse tópico integrou as primeiras citações realizadas nos autos, mantém-se a conclusão dos exames anteriores da Unidade Técnica e deste Parquet acerca da irregularidade das contas do ex-gestor municipal nesse aspecto.
13. Diante do exposto, esta representante do Ministério Público manifesta-se, em divergência parcial da proposta da Unidade Técnica (peças 82/84) , por que sejam adotadas as seguintes medidas:
a) acolher em parte as razões de justificativa do Senhor Arnaldo de Oliveira Braga referentes ao procedimento de contratação dos artistas por inexigibilidade de licitação; e
b) com fundamento no art. 16, inciso III, alíneas "b" e "c", da Lei n.º 8.443/92, julgar irregulares as contas do Senhor Arnaldo de Oliveira Braga, condenando-o em solidariedade com a empresa Machado Publicidade e Produção Ltda. ao pagamento ao Tesouro Nacional do débito no valor de R$ 55.339,81, à data de 1/7/2008, na forma da legislação em vigor, e aplicando-se aos responsáveis, individualmente, a multa prevista no art. 57 da referida lei.

8.1. Allan Dias Toledo Malta (89177/OAB-MG) e outros, representando Machado Publicidade e Produções Ltda. e Sérgio Gomes Machado;  
8.2. Aloísio Augusto Cordeiro de Avila (26252/OAB-MG), representando Arnaldo de Oliveira Braga.

Procuradora-Geral Cristina Machado da Costa e Silva.

TOMADA DE CONTAS ESPECIAL. CONVÊNIO. CONTRATAÇÃO DIRETA DE SERVIÇOS COMUNS E DE SHOWS ARTÍSTICOS SEM LICITAÇÃO. INOBSERVÂNCIA DOS REQUISITOS DA LEI 8.666/1993. OBTENÇÃO DE PROVAS DO SUPERFATURAMENTO DOS VALORES PAGOS À EMPRESA INTERMEDIÁRIA DOS ARTISTAS. CITAÇÃO E AUDIÊNCIA. REVELIA DA EMPRESA INTERMEDIÁRIA. REJEIÇÃO DAS RAZÕES DE JUSTIFICATIVA E DAS ALEGAÇÕES DE DEFESA DO GESTOR. CONTAS IRREGULARES. SOLIDARIEDADE. DÉBITO. MULTA.

TOMADA DE CONTAS ESPECIAL (TCE)

Secretaria de Controle Externo de Tomada de Contas Especial (SecexTCE).

Trata-se de Tomada de Contas Especial instaurada pelo Ministério do Turismo (Mtur) contra Arnaldo de Oliveira Braga, prefeito do Município de Virgolândia/MG de 2001 a 2008 e de 2013 a 2016, em razão da impugnação total das despesas realizadas por força do Convênio 318/2008 (Siafi 625887) , cujo objeto era a realização da "Festa de São João de Virgolândia/MG".
Vigente de 2/6 a 24/9/2008, o ajuste previa o repasse de R$ 200.000,00 pela União e contrapartida municipal de R$ 6.000,00. A parcela devida pela União foi transferida por meio da ordem bancária 2008OB900514, creditada na conta corrente específica do convênio em 27/6/2008 (peça 2, p. 52 e peça 15, p. 3) .
A prestação de contas do responsável foi inicialmente aprovada pelo órgão concedente, como registrado no Parecer Técnico de Reanálise de Prestação de Contas 56/2010 (peça 1, p. 64-65) .
Posteriormente, o Mtur posicionou-se pela reprovação da prestação de contas, em vista dos achados consignados na Nota Técnica de Reanálise 508/2013 (peça 1, p. 96-100) , a saber:
contratação de serviços comuns (locação de Tendas, Sonorização, Shows Pirotécnicos, Mídia Impressa, Segurança, Banheiros Químicos e Telões) e apresentações artísticas por inexigibilidade de licitação, sem observar o previsto no art. 25, inciso III, da Lei 8.666/1993;
superfaturamento no valor pago à empresa Machado Publicidade e Produções Ltda., intermediária na contratação das bandas "Robério e seus teclados" e "Forró Suco de Pimenta", nos termos da denúncia do Ministério Público Federal constante do Inquérito Civil Público 1.22.009.000218/2009-16;
omissão quanto às declarações de notificação dos partidos políticos e de guarda dos documentos, requeridas pela Lei 9.452/1997 e pela Portaria Mtur 248/2012, respectivamente;
omissão quanto à declaração de gratuidade do evento e, em caso de cobrança de valores (ingressos) , quanto à destinação da verba eventualmente arrecadada, com a devida comprovação, como previsto na Portaria Interministerial 127/2008, no Decreto 6.170/2007, na IN/STN 1/1997 e no Acórdão 96/2008-TCU-Plenário.
Instaurada a TCE, o órgão concedente concluiu pela ocorrência de dano ao Erário, na integralidade dos recursos transferidos (peça 2, p. 28-33) . O Controle Interno aquiesceu e manifestou-se pela irregularidade das contas (peça 2, p. 66-71) .
No âmbito do TCU, após obtenção do inteiro teor do processo da Ação Civil Pública por Improbidade Administrativa 3443-44.2013.4.01.3813 e do inquérito civil público a ele apensado, foram adotadas as seguintes providências:
audiência do ex-prefeito, em vista da contratação dos artistas, por inexigibilidade de licitação, com base em carta de exclusividade dirigida à empresa somente para os dias da apresentação artística e a localidade do evento, em desacordo com os pressupostos do art. 25, inciso III, da Lei 8.666/1993 (peça 68) ;
citação do ex-prefeito e da empresa Machado Publicidade e Produção Ltda., intermediária dos artistas, em vista da diferença entre o cachê pago pelo município à empresa e a importância efetivamente repassada aos artistas, no valor de R$ 55.339,81, em 27/6/2018 (peças 69 e 70) .
A empresa manteve-se silente e assumiu a revelia, para todos os efeitos, consoante previsto no art. 12, § 3º, da Lei 8.443/1992.
Arnaldo de Oliveira Braga aduziu, em sua defesa, que: (i) a matéria tratada neste processo está sendo apreciada pelo Poder Judiciário, em fase de recurso de apelação; (ii) a sentença proferida não falou em superfaturamento, mas impôs o ressarcimento de eventual excedente aos custos dos serviços que vierem a ser apurados durante o cumprimento da sentença; (iii) caso a sentença não seja reformada e eventual excedente seja calculado, o responsável será penalizado duas vezes; (iv) o processo administrativo deve ser sobrestado até a decisão judicial transite em julgado; (v) além dos custos previstos no plano de trabalho e dos custos com deslocamento da banda, a empresa contratada fez jus a comissão de 20%, a título de lucro bruto, sobre o valor da venda dos shows, além dos encargos sociais (peça 75) .
A Secex-MG refutou todas as alegações do responsável e ratificou manifestação anterior (peça 40) , segundo a qual, a realização do evento seria suficiente para afastar o débito, mantendo-se a irregularidade das contas em vista da contratação direta de artistas, por meio de intermediário não exclusivo, o que contraria o previsto no art. 25, inciso III, da Lei 8.666/1993. Propôs, nesse sentido, rejeitar as alegações de defesa do ex-prefeito e, com fulcro nos arts. 16, inciso III, alínea 'b', e 58, inciso I, da Lei 8.443/1992, julgar irregulares as contas e aplicar multa.
O MPTCU divergiu da proposta de encaminhamento. Entendeu não demonstrados, pelos responsáveis, os custos adicionais incorridos pela empresa contratada na execução dos serviços, em específico nas apresentações artísticas. Por essa razão, a diferença entre o que foi pago à empresa e efetivamente repassado aos artistas deve ser considerada como débito.
Argui, ainda, que a não apresentação dos contratos de exclusividade pela empresa contratada por inexigibilidade de licitação pode ser tida como ressalva, haja vista a realização do evento. O mesmo não ocorre com a dispensa de licitação na contratação dos itens de infraestrutura, quando o art. 4.º do Decreto 5.450/2005 estabelece ser obrigatório o pregão, preferencialmente na forma eletrônica, para as licitações de aquisição de bens e serviços comuns.
O Parquet propõe acolher parcialmente as razões de justificativa de Arnaldo de Oliveira Braga, referentes ao procedimento de contratação dos artistas por inexigibilidade de licitação, julgar irregulares as contas do ex-prefeito e condená-lo em débito, solidariamente com a empresa Machado Publicidade e Produção Ltda., pelo montante de R$ 55.339,81, apenando-os com multa individual, com fundamento nos arts. 16, inciso III, alíneas 'b' e 'c', e 57 da Lei 8.443/1992.
Feito necessário resumo dos fatos, passo a decidir.
Os documentos juntados aos autos demonstram, cabalmente, que a contratação por inexigibilidade de licitação da empresa Machado Publicidade e Produções Ltda., intermediária das bandas "Robério e seus teclados" e "Forró Suco de Pimenta", afrontou o previsto no art. 25, inciso III, da Lei 8.443/1992.
Os depoimentos apresentados no Inquérito Civil Público 1.22.009.000218/2009-16, que deu causa à Ação Civil Pública por Improbidade Administrativa 3443-44.2013.4.01.3813, comprovam diferença entre o montante pago à empresa contratada (R$ 77.000,00) e o efetivamente repassado aos artistas (R$ 10.000,00 para cada) .
Por outro lado, o ex-prefeito assume que os valores pagos à empresa suportaram, além do cachê dos artistas, custos de transporte e acomodação (R$ 29.950,00) , tributos (R$ 11.650,00) , 20% de comissão para a empresa contratada (R$ 15.400,00) e outros custos (R$ 29.950,00) . 
Deixa de comprovar documentalmente tais alegações e, ao assumir o pagamento de comissão à intermediária, confirma a burla ao processo licitatório.
A situação em análise ajusta-se, perfeitamente, aos recentes julgados deste Tribunal, segundo os quais a contratação de empresas intermediárias, por inexigibilidade de licitação, tendo por base meras cartas de exclusividade para o dia e local do evento, requer sejam demonstrados os valores cobrados pelos artistas para elidir eventual débito (Acórdão 2730/2017-TCU-Plenário, 2.166/2018-Primeira Câmara e 936/2019-Plenário) .
Nesse sentido, somente a parcela repassada aos artistas fica justificada (R$ 20.000,00) e deve ser excluída do débito, que passa a R$ 57.000,00. Não obstante, considerando que a contrapartida municipal, na proporção de 3% do total pactuado, foi depositada na conta corrente em 1º/7/2019, é devido excluir do débito tal parcela, restando R$ 55.339,81 a ser restituído.
Feitas tais considerações, rejeito as razões de justificativa e as alegações de defesa apresentadas por Arnaldo de Oliveira Braga, julgo irregulares as contas e condeno-o em débito, solidariamente à empresa Machado Publicidade e Produções Ltda., pela diferença aferida entre os valores pagos à empresa contratada e o efetivamente repassado aos artistas: R$ 55.339,81, desde o crédito em conta corrente dos valores transferidos pela União.
O valor do débito atualizado até 27/6/2019 corresponde a R$ 102.699,62, sem juros.
A contratação de serviços comuns sem licitação constitui grave infração à norma legal e regulamentar enseja a imputação de multa, como previsto no art. 58, inciso II, da Lei 8.443/1992. Opto, contudo, por majorar a multa prevista no art. 57 da Lei 8.443/1992, aplicável ao ex-prefeito neste caso.
Ante o exposto, voto no sentido de que o Tribunal adote a deliberação que ora submeto à apreciação deste Colegiado.
TCU, Sala das Sessões Ministro Luciano Brandão Alves de Souza, em 16 de julho de 2019.
WALTON ALENCAR RODRIGUES 
Relator